臺灣高等法院刑事判決
110年度上易字第1002號
上  訴  人  
即  被  告  江燦東

            江燦煌

上列上訴人因誣告案件，不服臺灣臺北地方法院109年度易字第1
023號，中華民國110年4月12日第一審判決（起訴案號：臺灣臺
北地方檢察署109年度偵字第20364號），提起上訴，本院判決如
下：
    主  文
上訴駁回。
    事  實
一、江燦東、江燦煌均明知自己於民國109年4月4日下午5時58分
    許至同日下午9時14分許間，在臺北市○○區○○○路000號萊爾
    富便利商店中山晶華門市地下1樓休息區（下稱本案萊爾富
    休息區）睡覺休息時，並未遭人毆打傷害。竟共同基於誣告
    之犯意聯絡，於109年4月6日某時，至臺北市○○區○○路000號
    臺灣臺北地方檢察署（下稱臺北地檢署），共同遞狀提出「
    刑事告訴狀及聲請保全證據狀」（下稱本案告訴狀）及臺北
    市立聯合醫院和平院區（下稱和平醫院）門診處方箋2紙（
    下稱本案處方箋），誣指自己於109年4月4日下午9時許，在
    本案萊爾富休息區遭不明人士毆打，致各受有損傷之傷勢等
    節（下稱本案傷害案件），而均對該不明被告提出傷害告訴
    （下稱本案傷害告訴），且聲請保全證據，以此方式向職司
    偵查之臺北地檢署檢察官誣告不特定人涉犯傷害罪嫌，乃未
    指定犯人而為誣告。嗣經臺北地檢署檢察官偵查後，以本案
    傷害案件顯屬虛構為由，於109年5月20日逕行簽請報結，並
    另簽分江燦東、江燦煌此部分所涉誣告案件，循線查悉上情
    。
二、案經臺北地檢署檢察官自動簽分偵查後起訴。
    理  由
壹、程序部分：
　　本判決以下所引之各項證據，並無證據證明係公務員違背法
    定程序所取得，且就本案待證事項復具有相當關連性，亦無
    刑事訴訟法第159條之4顯有不可信之情況與不得作為證據之
    情形，且經本院於審理期日依法進行證據之調查、辯論，依
    同法第158條之4規定之反面解釋，亦均應有證據能力。
貳、實體部分：
一、認定犯罪事實之證據及理由：
　　被告江燦東、江燦煌提起上訴後，於本院審理中固均全程保
    持緘默。惟本院經查：
　㈠被告江燦東、江燦煌於109年4月4日下午5時58分許，進入本
    案萊爾富休息區並在座位上睡覺休息，嗣被告江燦東於同日
    下午9時14分許報警，指稱自己睡覺醒來後，發現身體有不
    明疼痛感等節。員警到場後，目視被告江燦東無明顯外傷，
    詢問是否需119救護人員到場協助，被告江燦東回應不需要
    ；員警復告知相關權利義務，被告江燦東則稱已不須警方協
    助，員警即於同日下午9時35分許離去等情，有臺北市政府
    警察局中山分局（下稱中山分局）中山一派出所110報案紀
    錄單、原審勘驗本案萊爾富休息區現場監視錄影檔案之勘驗
    筆錄暨附圖可憑（臺北地檢署109年度他字第3992號卷【下
    稱他3992卷】第25至26頁、原審卷二第119至120、159至167
    頁）。又被告江燦東、江燦煌於109年4月6日某時，至臺北
    地檢署共同遞狀提出本案告訴狀及本案處方箋，狀載內容略
    為：「（被告：不明）…聲請人即告訴人江燦煌、江燦東於
    民國109年4月4日晚上9時00分間在萊爾富國際股份有限公司
    台北市○○區○○○路000號B1（店編4647），因江燦煌、江燦東
    座位休息無力反抗之際，遭不明人士歐（「毆」之錯別字，
    下同）打，被告竟基於傷害之意，不明方式歐打江燦煌受有
    損傷等傷害及江燦東受有損傷等傷害，因認被告涉犯刑法第
    277條第1項之傷害罪嫌…」等詞，向職司偵查之臺北地檢署
    檢察官申告不特定人涉犯傷害罪嫌。嗣經臺北地檢署檢察官
    偵查後，以本案傷害案件顯屬虛構為由，於109年5月20日逕
    行簽請報結，並另簽分江燦東、江燦煌所涉誣告案件等節，
    有本案告訴狀、本案處方箋、臺北地檢署檢察官簽呈存卷可
    參（臺北地檢署109年度他字第3992號卷第3至5、47至48頁
    ）。上開事實，復經被告江燦東、江燦煌於偵查及原審審理
    中所不爭執（臺北地檢署109年度他字第7574號卷第36頁、
    原審卷二第51、117至118頁），此部分事實，均堪認定。
　㈡本案復經原審勘驗上開萊爾富休息區之現場監視錄影檔案，
    結果略為：「畫面顯示時間為04/04/2020、17：57：57至21
    ：35：00，檔案長度3時37分3秒。（播放時間00：01：00至
    00：03：23）江燦東及江燦煌先後進入地下1樓，先往畫面
    左下方走，再一起走至畫面左上方休息區角落之雙人座位，
    期間未見與他人接觸。（播放時間00：03：24至03：23：30
    ）江燦東及江燦煌交談數分鐘後，江燦煌即趴在桌上休息，
    於01：03：00時，江燦東亦趴在桌上休息，其後時有其他客
    人或店員經過，然均未靠近江燦東、江燦煌或與其等接觸。
    （播放時間03：23：31至03：25：13）江燦東及江燦煌起身
    走向畫面左下角處，隨即又向右方走離開畫面，期間未見與
    他人接觸。（播放時間03：26：28至03：37：03）江燦東與
    2名員警一起出現，並走到畫面左上角江燦東、江燦煌原先
    睡覺休息之雙人座位，其後走回畫面中央位置，此時有1名
    店員出現，員警與店員、江燦東交談，隨後播放結束」，亦
    有原審勘驗筆錄暨附圖可參（原審卷二第119至120、159至1
    67頁）。被告二人於原審審理時辯稱：我們在本案萊爾富休
    息區睡覺休息時確遭他人毆傷，現場監視錄影器未攝得本案
    傷害案件之犯罪過程，容或係因檔案遭人剪接、變造所致云
    云。惟經原審勘驗本案萊爾富休息區之監視錄影檔案，畫面
    右下角顯示時間自「17：57：57」起至「21：35：00」止，
    始終連續而未中斷，各別秒數均未脫漏；且所攝得同在本案
    萊爾富休息區出入、用餐或聊天之店員與客人動作亦屬連續
    ，並無中斷之情形，此有原審勘驗筆錄可憑（原審卷二第11
    9至120頁），足認前開監視錄影檔案乃屬完整、連續之錄影
    檔案，並無遭人剪接或變造之情事，被告江燦東、江燦煌空
    言指摘該監視錄影檔案遭人剪接、變造云云，僅屬臨訟卸責
    之詞，顯不可取。被告二人上訴意旨辯稱，原審勘驗影片違
    反程序正義、有重大瑕疵，並無理由。
　㈢依上開勘驗結果可知，自109年4月4日下午5時58分許被告江
    燦東、江燦煌進入本案萊爾富休息區起，迄至同日下午9時1
    4分許被告江燦東報警時止，被告江燦東、江燦煌均未與他
    人有身體接觸，遑論有何發生遭人毆傷之暴力事件。又依被
    告江燦東、江燦煌於原審審理中亦明確供承：當天在本案萊
    爾富休息區睡覺休息時，並無喝酒、服藥或其他神智不清之
    情形等語（原審卷二第123頁），足認被告江燦東、江燦煌
    斯時神智清楚，認知與辨別事理能力均無缺損或降低，於絲
    毫未與他人有身體接觸之狀況下，顯無誤認或懷疑發生遭人
    毆傷暴力事件之可能，當係明知所指遭人毆打傷害之事並不
    存在無訛。又被告江燦東案發當日報警後，員警到場目視其
    無明顯外傷，遂詢問是否需119救護人員協助，被告江燦東
    回應不需要等情，已如前述；而被告江燦東、江燦煌遲於案
    發2日後之109年4月6日上午，始赴和平醫院就診，均經醫師
    診斷為「未特定之損傷」（國際疾病分類標準【ICD-10】T1
    490：Injury, unspecified），並僅開立鎮痛解熱、肌肉鬆
    弛劑等藥物等節，亦有本案處方箋在卷可參（他3992卷第5
    頁）。又經原審於審理中訊問有關本案傷害案件所造成之傷
    勢狀況，被告江燦煌竟供稱：那麼久我忘記了，那個傷勢我
    沒有看，我是因酸痛醒來，我想不起來是哪裡酸痛。之前這
    個醫師不會只寫損傷，後來幾次寫損傷，因醫師沒有據實寫
    ，造成我的困擾云云（原審卷二第124至125頁）；被告江燦
    東則供稱：身體上面有受傷，但我不記得哪裡受傷，也不記
    得哪裡痛了云云（原審卷二第124至125頁）。依上可見，果
    若本案傷害案件確屬存在，然被告江燦東、江燦煌主觀上誤
    信或懷疑此情，被告江燦東、江燦煌既已大費周章報警、就
    診、撰狀，甚且親赴臺北地檢署遞狀提告，豈有自就診時起
    至原審審理時止，絲毫未能說明並特定自己所受傷勢之理？
    又被告江燦東、江燦煌均自承：先前提告傷害都有附診斷證
    明書，但這次只有提出處方箋等語（原審卷二第125頁）；
    被告江燦煌更明確供稱：我有研究過，只有處方箋不能夠當
    證據等語（原審卷二第117頁）。被告江燦東、江燦煌既明
    知診斷證明書屬傷害案件之關鍵證據，何以未請求醫師開立
    診斷證明書，俾利後續追究傷害之人之刑事責任？凡此各節
    ，均與一般社會常情有悖，益徵本案傷害案件實不存在，且
    被告江燦東、江燦煌亦非主觀上誤信或懷疑有此情形，詎均
    明知並無本案傷害案件之情節，卻虛構而對不特定人提出本
    案傷害告訴，確係有未指定犯人誣告之犯行，更屬顯然。被
    告二人上訴意旨辯稱，本案無被害人之筆錄，自不得為傳聞
    證據云云，更可見被告二人係未指定犯人誣告。
　㈣被告江燦東於案發當日報警後，經員警告知相關權利義務後
    ，乃稱已不須警方協助，斯時並未請求追查或提出告訴等節
    ，亦有中山分局中山一派出所110報案紀錄單可憑（他3992
    卷第25至26頁）。被告江燦東、江燦煌於109年4月6日向臺
    北地檢署提告後，員警即於同年月16日郵寄通知書至其等居
    所，請其等於同年月24日至分局察看現場監視錄影檔案，然
    被告江燦東、江燦煌均未遵期到案等節，亦有中山分局110
    年3月9日北市警中分刑字第1103022458號函暨檢附之109年4
    月14日證人通知書、中華郵政公司交寄大宗郵件存根可參（
    原審卷二第61至65頁）。倘若被告江燦東、江燦煌主觀上確
    實認為自己遭到他人暴力攻擊，而有主動訴究該他人傷害刑
    事責任之意，豈會如此忽視自身權益，先於案發當日拒絕員
    警進一步蒐證究辦；復於提告後漠不關心，未依通知遵期到
    案，更從未主動聯繫、查詢案件進度，此與一般傷害案件之
    告訴人蒙受暴力犯罪後，為保自身權益，積極配合偵查作為
    之常情有違，更徵被告江燦東、江燦煌乃係基於未指定犯人
    誣告之犯意，虛構本案傷害案件而提出本案傷害告訴，至為
    灼然。被告二人上訴意旨辯稱，雖然無親眼看見，但有感受
    得知云云，顯無理由。
　㈤依偵查卷附及公訴檢察官於原審審理中所提之告訴人簡表，
    僅以109年度為限度，被告江燦東、江燦煌即於該年度1月21
    日、2月19日、3月4日、3月13日、3月20日、4月6日（即本
    案傷害告訴）、4月9日（2次）、4月21日、4月23日、7月15
    日、10月6日等日期，分別對年籍不詳之被告提出傷害告訴
    ，然均經檢察官以查無實據、年籍不詳等由逕行簽請報結（
    他3992卷第17至18頁、原審卷二第129至132、137至139頁）
    。又觀之被告江燦東、江燦煌於109年3月4日共同向臺北地
    檢署遞狀另案提告傷害之「刑事告訴狀及聲請保全證據狀」
    ，亦係載明「（被告不明）…聲請人即告訴人江燦煌、江燦
    東於民國109年2月28日晚上在肯德基KFC-台北南京東三餐廳
    台北市○○區○○○路0段00號2樓，桌位置在2樓廁所第2桌，因
    江燦東、江燦煌休息遭不明人士歐打，被告竟基於傷害之意
    ，不明方式歐打江燦東受有頭皮鈍傷、下背和骨盆挫傷、頸
    部其他特定部位挫傷等傷害，不明方式歐打江燦煌受有臉部
    損傷、左側足部挫傷、左側大腿挫傷等傷害，因認被告涉犯
    刑法第277條第1項之傷害罪嫌…」，且聲請證據保全（嗣經
    檢察官以查無實據逕行簽請報結，參原審卷二第69、131、1
    39頁），可知被告江燦東、江燦煌於109年間，輒以在速食
    店或便利商店開放座位區等處遭不明人士毆打等由，向臺北
    地檢署對不詳被告提出至少10起以上之傷害刑事告訴，然經
    臺北地檢署檢察官多次發動偵查後，均以查無實據等由逕行
    簽請報結等情，亦足以佐證被告江燦東、江燦煌於109年4月
    6日所為申告之舉，確係未指定犯人誣告行為無疑。至被告
    江燦東、江燦煌上開其他申告他人犯罪之行為，是否另涉未
    指定犯人誣告罪嫌，則不在本案起訴及審理之範圍，併此指
    明。
  ㈥綜上證據及理由，本案被告江燦東、江燦煌未指定犯人誣告
    犯行均堪認定，事證明確，應依法論科。
二、論罪科刑部分：
  ㈠刑法第169條第1項之誣告罪，係以意圖他人受刑事或懲戒處
    分，向該管公務員誣告為構成要件。所謂「他人」，乃指特
    定之人，固非必須具體指出被誣告者之姓名；但須在客觀上
    可得確定其為某特定之人，始足當之。如未指定犯人而向該
    管公務員誣告犯罪者，且依其所誣告之事實，亦無法認定其
    所指犯罪之人，則應成立刑法第171條第1項之未指定犯人誣
    告罪。是核被告江燦東、江燦煌所為，均係犯刑法第171條
    第1項之未指定犯人誣告罪。
  ㈡被告江燦東、江燦煌就本件未指定犯人誣告犯行，具有共同
    之犯意聯絡及行為分擔，應依刑法第28條規定，論以共同正
    犯。
  ㈢被告江燦東前因違反醫療法案件，經臺灣臺北地方法院以107
    年度審易字第1470號判決處有期徒刑4月，復經本院院以107
    年度上易字第2154號判決駁回上訴確定，於108年10月29日
    縮刑期滿執行完畢。被告江燦東於受徒刑之執行完畢後，5
    年以內故意再犯本案有期徒刑以上之罪，為累犯。原審判決
    審酌被告江燦東所犯本案與前案間之犯罪原因、型態、侵害
    法益、罪質、不法內涵及社會危害程度均不相同，難認被告
    江燦東有特別惡性，或具對刑罰之感應力顯然薄弱之情形，
    參諸司法院釋字第775號解釋意旨，爰裁量不依刑法第47條
    第1項規定加重其刑，因本件係被告為自己利益上訴之案件
    ，參酌刑事訴訟法第370條第1項之不利益變更禁止原則規定
    ，仍應予以維持。　　
三、駁回被告上訴之理由：
    被告江燦東、江燦煌上訴意旨所辯不可採之理由，業經本院
    指駁如上。原審判決以被告二人所犯事證明確，依法論罪科
    刑，認事用法均無違誤。又以被告二人之行為人責任為基礎
    ，審酌被告江燦東、江燦煌明知未遭他人毆打致傷，竟猶虛
    構本案傷害案件而誣告他人犯罪之犯罪動機與目的，使國家
    偵查權不當發動，開啟無益之調查程序，耗費司法資源，妨
    礙司法權之正確行使，並足使不特定人有無端受調查訴追之
    虞，所為實不足取。再兼衡被告江燦東自述家庭經濟狀況貧
    寒、未婚、無子女、案發時在做工、入監前曾從事割草工作
    、高中畢業；被告江燦煌自述家庭經濟狀況貧寒、未婚、無
    子女、案發時在做工、現從事服務業、高中畢業等生活狀況
    、智識程度及素行、犯後態度；檢察官、被告江燦東、江燦
    煌就量刑所為辯論、被告江燦東所提資料等一切情狀，而分
    別就被告二人所犯，量處如原審判決主文所示之刑，並均諭
    知易科罰金之折算標準，量刑亦無明顯違反比例原則或罪責
    相當原則之情形，堪稱妥適。被告二人上訴意旨仍執前詞，
    認原審判決認事用法違誤，為無理由，自應予以駁回。  
據上論斷，應依刑事訴訟法第368條，判決如主文。
本案經檢察官林逸群提起公訴，檢察官洪威華到庭執行職務。
中　　華　　民　　國　　110 　年　　7 　　月　　21　　日
                  刑事第十九庭  審判長法　官  曾淑華 
                                      法　官  許文章
                                      法　官  陳文貴
以上正本證明與原本無異。
不得上訴。
                                      書記官  俞妙樺
中　　華　　民　　國　　110 　年　　7 　　月　　21　　日
附錄：本案論罪科刑法條全文
中華民國刑法第171條第1項
未指定犯人，而向該管公務員誣告犯罪者，處1年以下有期徒刑
、拘役或9千元以下罰金。